【裁判字號】    99,簡,4213
【裁判日期】    991221
【裁判案由】    偽造文書等
【裁判全文】
臺灣臺北地方法院刑事簡易判決          99年度簡字第4213號
公  訴  人  臺灣臺北地方法院檢察署檢察官
被      告  劉  明
            楊維文
            陳丁財
            黃雅鈴
上列被告等因偽造文書等案件，經檢察官提起公訴（99年度偵字
第6839號、99年度偵緝字第651、748號），嗣被告劉明、黃雅鈴
、楊維文於本院準備程序中（99年度訴字第1034號）均自白犯罪
，被告陳丁財經兩次合法傳喚未到庭，然於偵查中已自白犯罪，
經聽取公訴人意見後，本院認均宜以簡易判決處刑，裁定改以簡
易判決處刑如下：
    主  文
劉明共同連續意圖為自己不法之所有，以詐術使人將本人之物交
付，累犯，處有期徒刑壹年，減為有期徒刑陸月，如易科罰金，
以銀元參佰元即新臺幣玖佰元折算壹日。
楊維文共同連續意圖為自己不法之所有，以詐術使人將本人之物
交付，處有期徒刑捌月，減為有期徒刑肆月，如易科罰金，以銀
元參佰元即新臺幣玖佰元折算壹日。
陳丁財共同意圖為自己不法之所有，以詐術使人將本人之物交付
，處有期徒刑肆月，如易科罰金，以銀元參佰元即新臺幣玖佰元
折算壹日，減為有期徒刑貳月，如易科罰金，以銀元參佰元即新
臺幣玖佰元折算壹日。
黃雅鈴共同連續意圖為自己不法之所有，以詐術使人將本人之物
交付，處有期徒刑肆月，如易科罰金，以銀元參佰元即新臺幣玖
佰元折算壹日，減為有期徒刑貳月，如易科罰金，以銀元參佰元
即新臺幣玖佰元折算壹日。
    事實及理由
一、劉明前因妨害公務案件，經本院以92年度簡字第3152號判決
    判處有期徒刑4月確定，於民國93年4月11日縮刑期滿執行完
    畢，陳丁財則為瘖啞之人。劉明於93年8 月間起受僱於楊子
    宏（另經臺灣臺北地方法院檢察署檢察官以98年度偵字第92
    52號提起公訴），並與楊子宏共同基於意圖為自己不法所有
    及偽造文書之犯意聯絡，利用址設臺北市松山區○○○路 ○
    段1號10樓之6、已無營業之德傳企業有限公司（下稱德傳公
    司）設於同一辦公室之機會，由楊子宏於報紙刊登分類廣告
    招攬客人代辦銀行貸款、信用卡或現金卡業務，黃雅鈴、楊
    維文、陳丁財、陳立偉（另經臺灣臺北地方法院檢察署檢察
    官不起訴處分）、廖珀洋、陳洪秀枝循該分類廣告至上開地
    點委託楊子宏辦理信用貸款或信用卡，劉明與楊子宏明知黃
    雅鈴、陳丁財、楊維文、陳立偉、廖珀洋、陳洪秀枝等人未
    於德傳公司任職，竟分別與陳丁財、楊維文共同基於業務登
    載不實之犯意聯絡（黃雅鈴、陳立偉、廖珀洋、陳洪秀枝等
    對於劉明與楊子宏業務登載不實之行為不知情），於93年10
    月間，由楊子宏虛偽填載黃雅鈴、陳丁財、楊維文、陳立偉
    、廖珀洋、陳洪秀枝為德傳公司員工及分別領有新臺幣（下
    同）1萬5,840元或1萬7,700元薪資等不實事項於勞工保險相
    關申報表，由劉明以德傳公司為投保單位，持以向勞工保險
    局（下稱勞保局）申請為黃雅鈴、陳丁財、楊維文、陳立偉
    、廖珀洋、陳洪秀枝投保勞工保險而行使之，足生損害於勞
    保局對於勞工保險管理之正確性。另劉明、楊維文與楊子宏
    復共同基於偽造特種文書之犯意，先於不詳時、地，偽造楊
    維文於93年2 月間起任職於德傳公司之不實在職證明後，再
    分別與陳丁財及黃雅鈴共同基於意圖為自己不法所有之犯意
    聯絡，於如附表所示之時間，向如附表所示之銀行申請信用
    貸款、信用卡或現金卡使用，並由劉明負責於德傳公司內，
    接聽銀行之照會電話，而向銀行徵信人員佯稱黃雅鈴及陳丁
    財、楊維文確實有在德傳公司工作等不實訊息，致如附表所
    示之銀行陷於錯誤，誤認黃雅鈴、陳丁財、楊維文任職經歷
    及經濟收入，而同意核貸或核發信用卡，陳丁財、楊維文因
    而詐得如附表所示之貸款金額使用，黃雅鈴因而詐得如附表
    所示之信用卡及現金卡使用，均足以生損害於如附表所示之
    銀行。
二、上開事實，均業據被告劉明、楊維文、陳丁財及黃雅鈴坦承
    不諱，就相關部分之供述亦互核相符，被告黃雅鈴部分，有
    其國泰世華商業銀行信用卡申請書及華南商業銀行信用卡申
    請書、徵信審核表附卷可稽；被告楊維文部分，有其臺新國
    際商業銀行（下稱臺新銀行）信用貸款申請書、易貸金申請
    書及中國信託信用貸款申請書、台新銀行98年9 月28日台新
    作服帳字第09800012273 號函在卷可憑；被告陳丁財部分，
    有其安泰商業銀行汽車貸款申請書附卷可參；此外，復有勞
    保局94年9月19日保證一第00000000000號函所附之德公司被
    保險人名冊，足為各該被告犯行之佐證。足徵被告等人任意
    性自白均與事實相符，事證明確，被告等人犯行均堪認定，
    均應依法論科。
三、新、舊法比較：
    被告行為後，94年2月2日修正公佈之刑法業於95年7月1日起
    施行。按行為後法律有變更者，適用行為時之法律，但行為
    後之法律有利於行為人者，適用最有利於行為人之法律，修
    正後刑法第2條第1項定有明文。此條規定係規範行為後法律
    變更所生新舊法律比較適用之準據法，本身尚無新舊法比較
    之問題，於新法施行後，應一律適用新法第2條第1項之規定
    ，為「從舊從輕」之比較。而本次法律變更，比較時應就罪
    刑有關之共犯、未遂犯、想像競合犯、牽連犯、連續犯、結
    合犯，以及累犯加重、自首減輕暨其他法定加減原因（如身
    份加減）與加減例等一切情形，綜其全部罪刑之結果而為比
    較（最高法院95年5月23日95年度第8次刑事庭會議決議參照
    ）。爰就本案所涉新舊法比較部分，析述如下：
  (一)被告行為時，刑法第28條原規定：「二人以上共同『實施』
    犯罪之行為者，皆為共同正犯」。被告行為後該條修正為：
    「二人以上共同『實行』犯罪之行為者，皆為共同正犯」。
    將舊法之「實施」修正為「實行」。原「實施」之概念，包
    含陰謀、預備、著手及實行等階段之行為，修正後僅共同實
    行犯罪行為始成立共同正犯。是新法共同正犯之範圍已有限
    縮，排除陰謀犯、預備犯之共同正犯。新舊法就共同正犯之
    範圍既因此而有變動，自屬犯罪後法律有變更，而非僅屬純
    文字修正，應有新舊法比較適用之問題，且倘比較結果並無
    有利或不利之情形，即應依刑法第2條第1項前段之規定，適
    用行為時之法律，方為適法（最高法院96年度臺上字第934
    號、第1037、1322號、第2566號判決意旨參照）。本件被告
    係基於共同犯罪之意而參與犯罪構成要件行為之犯罪，不論
    新舊法，均構成共同正犯，上述刑法第28條之修正內容，對
    被告尚無有利或不利之情形。
  (二)刑法第339條第1項詐欺取財罪、第216條、第215條行使業務
    登載登載不實罪、第216條、第212條行使偽造特種文書罪，
    均有罰金刑，而罰金刑部分，依被告行為時之刑罰法律，即
    罰金罰鍰提高標準條例第1條前段、修正前刑法第33條第5款
    （規定罰金為1 元以上），並依現行法規所定貨幣單位折算
    新臺幣條例第2 條規定計，折算結果，前揭罰金刑之法定刑
    得科銀元1元（即新臺幣3元）以上。惟依被告行為後修正增
    訂刑法施行法第1條之1：「中華民國94年1月7日刑法修正施
    行後，刑法分則編所定罰金之貨幣單位為新臺幣。94年1月7
    日刑法修正時，刑法分則編未修正之條文定有罰金者，自94
    年1月7日刑法修正施行後，就其所定數額提高為30倍。但72
    年6月26日至94年1月7 日新增或修正之條文，就其所定數額
    提高為3倍」，及刑法第33條第5款將罰金刑修正為：「新臺
    幣1 千元以上，以百元計算之」等規定，上開修正前商業會
    計法第71條第1款及稅捐稽徵法第43條第1項處罰條文之法定
    罰金刑最低額已提高為新臺幣1 千元以上。經比較新舊法結
    果，認適用舊法即修正前刑法第33條第5 款規定較有利於被
    告。
  (三)被告劉明、楊維文及黃雅鈴行為後，刑法第56條連續犯規定
    ，業經修正刪除，於新法修正施行後，被告劉明、楊維文及
    黃雅鈴上開犯行即須分論併罰。此刪除雖非犯罪構成要件之
    變更，但顯已影響行為人刑罰之法律效果，自屬法律有變更
    ，比較新、舊法結果，以行為時法律即修正前刑法第56條論
    以連續犯較有利於被告劉明、楊維文及黃雅鈴。
  (四)修正前刑法第55條有關「犯一罪而其方法或結果之行為犯他
    罪名者，從一重處斷」之牽連犯規定，經修正刪除。被告劉
    明、楊維文、陳丁財於本案之犯行均發生於刑法修正之前，
    各罪間有方法、目的之牽連關係，為牽連犯（論罪部分詳下
    述），依修正前刑法第55條規定，應從一罪處斷，而刑法修
    正後被告劉明、楊維文、陳丁財所為並無牽連犯之適用，應
    分論併罰，是修正前之規定對被告劉明、楊維文、陳丁財較
    為有利。
  (五)綜上，經就各被告整體比較前揭法律修正前後之規定，適用
    94年2月2日修正後之刑法，對各被告均並未較有利，自應適
    用修正前即被告行為時之刑法加以論科。
四、論罪科刑：
  (一)核被告劉明、楊維文所為，均係犯刑法第339條第1項詐欺取
    財、同法第216條、第215條之行使業務登載不實文書（勞工
    保險加保申報表部分）及同法第216條、第212之行使偽造特
    種文書罪（在職證明部分）；被告陳丁財所為，係犯刑法第
    339條第1項之詐欺取財及第216條第215條之行使業務登載不
    實文書罪（勞工保險加保申報表部分）；被告黃雅鈴所為，
    則係犯刑法第339條第1項之詐欺取財罪。被告劉明與被告陳
    丁財、楊維文間就上開行使業務登載不實文書之行為間，被
    告劉明、楊維文就上開行使偽造特種文書之行為間，被告劉
    明與被告陳丁財、楊維文、黃雅鈴分別就上開詐欺之行為間
    ，有犯意聯絡及行為分擔，均各應論以共同正犯。被告劉明
    虛偽填載不實事項於勞工保險相關申報表，及與被告楊維文
    共同偽造上開在職證明之低度行為，應各為其行使之高度行
    為所吸收，均不另論罪。又被告劉明多次詐欺犯行、楊維文
    分別向台新銀行、中國信託商業銀行申請貸款之詐欺犯行、
    黃雅鈴分別向華南商業銀行、國泰世華銀行申請信用卡、現
    金卡之詐欺犯行，均時間緊接，所犯皆係構成要件相同之罪
    名，顯均係基於概括犯意反覆為之，為連續犯，應依修正前
    之刑法第56條之規定以一罪論，並加重其刑。再被告劉明、
    楊維文所犯行使業務登載不實文書、行使偽造特種文書及連
    續詐欺罪間，被告陳丁財所犯之行使業務登載不實及詐欺罪
    間，有方法結果之牽連關係，為牽連犯，應依修正前刑法第
    55條之規定，從一重處斷。查被告劉明有上開所載受刑之宣
    告及執行完畢情形，有臺灣高等法院被告前案紀錄表在卷可
    考，其於93年4月11日有期徒刑執行完畢後，5年內故意再犯
    本件有期徒刑以上之罪，為累犯，應依刑法第47條第1 項規
    定加重其刑。又被告陳丁財為瘖啞人士，有臺灣臺北地方法
    院檢察署99年3 月28日訊問筆錄在卷可憑（見該署99年度偵
    緝字第651 號卷第15頁），考量其無業及居無定所之情狀，
    爰依刑法第20條規定減輕其刑。爰審酌被告劉明所為，足生
    損害於勞保局對勞工保險管理之正確性，被告等所為，亦生
    損害於各家銀行對授信管理之正確性，並生呆帳之危害或危
    險，及被告楊維文、陳丁財詐貸之款項分別達129 萬元及37
    萬元，被告黃雅鈴則詐得現金卡及信用卡供其使用，及被告
    犯後均能坦承犯行，態度非差，及其智識程度、生活狀況、
    犯罪之動機、目的等一切情狀，分別量處入主文所示之刑。
    又被告等犯罪時間係在96年4 月24日之前，合於中華民國九
    十六年罪犯減刑條例之規定，爰依該條例第2條第1項第3 款
    規定，均減其宣告刑二分之一，就被告陳丁財部分，併與前
    述瘖啞減輕部分，遞減之。
  (二)又被告行為後，刑法第41條業經修正，此係易刑處分之規定
    ，尚非在上開罪刑綜合比較之列，而依95年7月1日修正施行
    前刑法第41條第1項規定：「犯最重本刑為5年以下有期徒刑
    以下之刑之罪，而受6 個月以下有期徒刑或拘役之宣告，因
    身體、教育、職業、家庭之關係或其他正當事由，執行顯有
    困難者，得以1元以上3元以下折算一日，易科罰金。但確因
    不執行所宣告之刑，難收矯正之效，或難以維持法秩序者，
    不在此限」，並依罰金罰鍰提高標準條例第2 條規定（業於
    95年7月1日起因刪除而不再適用），就易科罰金折算1 日之
    數額提高為100倍（即銀元100元以上300 元以下，經折算為
    新臺幣則為新臺幣300元以上900元以下）；95年7月1日修正
    施行後刑法第41條第1項規定：「犯最重本刑為5年以下有期
    徒刑以下之刑之罪，而受6 個月以下有期徒刑或拘役之宣告
    者，得以新臺幣1千元、2千元或3千元折算1日，易科罰金。
    但確因不執行所宣告之刑，難收矯正之效，或難以維持法秩
    序者，不在此限」，而罰金罰鍰提高標準條例第2 條有關易
    科罰金折算1 日之數額提高倍數規定，即不再適用；至98年
    12月30日就修正公布之刑法第41條第1 項規定，則僅就該條
    第1 項之但書修正，將「確因不執行所宣告之刑」改為「易
    科罰金」，比較修正前、後之易科罰金折算標準，自以95年
    7月1日修正施行前刑法第41條第1 項之規定較有利於被告。
    故就被告上開宣告之刑部分，應依該修正前刑法第41條第 1
    項前段規定，諭知其易科罰金之折算標準。
  (三)至上開所載不實之勞工保險加保申請書及偽造楊維文之在職
    證明，分經被告劉明交付勞保局及被告楊維文交付各銀行，
    已非被告劉明及楊維文所有，復非義務沒收之物，無從宣告
    沒收，附此敘明。
據上論斷，應依刑事訴訟法第449條第2項、第3項，刑法第2條第
1項前段、第339條第1項、第216條、第212條、第215條、第47條
第1 項、第20條，94年2月2日修正前刑法第28條、第56條、第55
條後段、第41條第1項前段，廢止前罰金罰鍰提高標準條例第2條
，現行法規所定貨幣單位折算新臺幣條例第2 條，中華民國九十
六年罪犯減刑條例第2 條第1項第3款、第7條、第9條，判決如主
文。
本案經檢察官黃碧玉到庭執行職務。
中    華    民    國    99    年    12    月    21    日
                        刑事第十四庭  法  官  賴武志
上正本證明與原本無異。
如不服本判決應於收受送達後10日內向本院提出上訴書狀，並應
敘述具體理由；其未敘述上訴理由者，應於上訴期間屆滿後20日
內向本院補提理由書（均須按他造當事人之人數附繕本）「切勿
逕送上級法院」。
                                      書記官   劉麗英
中    華    民    國    99    年    12    月    21    日
附表：
 ┌──┬───┬────┬───────────┬─────┐
 │編號│姓  名│申辦日期│申辦貸款或信用卡之銀行│貸款之金額│
 ├──┼───┼────┼───────────┼─────┤
 │ 1  │楊維文│93.11.25│台新銀行易貸金        │15萬元    │
 │    │      ├────┼───────────┼─────┤
 │    │      │94.1.12 │中國信託信用貸款      │40萬元    │
 │    │      ├────┼───────────┼─────┤
 │    │      │94.1.20 │台新銀行信用貸款      │74萬元    │
 ├──┼───┼────┼───────────┼─────┤
 │ 2  │陳丁財│93.12.1 │安泰商業銀行汽車貸款  │37萬      │
 ├──┼───┼────┼───────────┼─────┤
 │ 3  │黃雅鈴│93.11.1 │華南商業銀行現金卡    │無        │
 │    │      ├────┼───────────┼─────┤
 │    │      │93.11.1 │國泰世華商業銀行信用卡│無        │
 └──┴───┴────┴───────────┴─────┘
附錄本案論罪科刑法條全文
中華民國刑法第339條
（普通詐欺罪）
意圖為自己或第三人不法之所有，以詐術使人將本人或第三人之
物交付者，處5年以下有期徒刑、拘役或科或併科1千元以下罰金
。
以前項方法得財產上不法之利益或使第三人得之者，亦同。
前二項之未遂犯罰之。
中華民國刑法第216條
（行使偽造變造或登載不實之文書罪）
行使第210條至第215條之文書者，依偽造、變造文書或登載不實
事項或使登載不實事項之規定處斷。
中華民國刑法第212條
（偽造變造特種文書罪）
偽造、變造護照、旅券、免許證、特許證及關於品行、能力服務
或其他相類之證書、介紹書，足以生損害於公眾或他人者，處1
年以下有期徒刑、拘役或3百元以下罰金。
中華民國刑法第215條
（業務上文書登載不實罪）
從事業務之人，明知為不實之事項，而登載於其業務上作成之文
書，足以生損害於公眾或他人者，處3年以下有期徒刑、拘役或5
百元以下罰金。

司法院資訊處製作；財團法人民間司法改革基金會備份。
